【裁判字號】    98,判,77
【裁判日期】    980205
【裁判案由】    營利事業所得稅
【裁判全文】
最  高  行  政  法  院  判  決
                                        98年度判字第77號
上  訴  人  模里西斯商‧新西蘭乳品股份有限公司臺灣分公司
代  表  人  甲○○
訴訟代理人  陳井星  律師
被 上訴 人  財政部臺灣省北區國稅局
代  表  人  陳文宗
                          送達代收人  潘麗玉
上列當事人間營利事業所得稅事件，上訴人對於中華民國95年11
月28日臺北高等行政法院95年度訴字第1267號判決，提起上訴，
本院判決如下：
    主  文
原判決關於滯報金超過新臺幣參萬元及該訴訟費用部分均廢棄。
廢棄部分，訴願決定及原處分（復查決定及原核定）均撤銷。
其餘上訴駁回。
廢棄部分第一審及上訴審訴訟費用由被上訴人負擔，駁回部分上
訴審訴訟費用由上訴人負擔。
    理  由
一、上訴人於民國91年6月21日經經濟部核准認許、投資設立登
    記，惟未依規定於92年5月31日前辦理91年度營利事業所得
    稅結算申報，經被上訴人填具滯報通知書於92年9月26日送
    達上訴人後，上訴人始補辦理結算申報，列報全年度所得額
    新臺幣（下同）82,910,392元，經被上訴人依申報數核定，
    應納稅額20,721,764元，另加徵10%滯報金2,072,176元。上
    訴人就加徵滯報金部分不服申請復查，經被上訴人以94年11
    月2日北區國稅法一字第0940024131號復查決定予以駁回。
    上訴人仍不服，提起訴願亦遭駁回，遂提起本件訴訟。
二、上訴人起訴主張：上訴人係於91年6月21日核准設立，但因
    上訴人係屬國際性跨國集團之臺灣分公司，須遵守總公司對
    於各分支機構所訂定之會計制度及會計政策，故上訴人於核
    准設立時起，即遵守集團之統一規範而採用統一會計年度為
    6月制。納稅義務人與該管稽徵機關間，有關所得稅之稅務
    年度基準點，概以所得稅結算申報期限為準，新設立企業欲
    採用特殊會計年度時，其申請期限依前述同一法理，自應以
    所得稅結算申報期限前申請為準，而非以每年12月底前申請
    為準。上訴人曾先後於92年10月7日及92年10月20日分別以
    函件向主管機關申請會計年度採用6月制，被上訴人對於上
    開2份函件，其行政處分之內容即應為「准於上訴人自92年6
    月1日起變更會計年度為6月制（92年6月1日為變更之日）」
    從而，被上訴人之原處分顯有欠公允。又依經濟部於86年2
    月13日以經86商字第86202019號函示，會計年度之變更無庸
    向主管機關申報，上訴人採行6月制會計年度，自無庸向主
    管機關申報。上訴人91年度營利事業所得稅之最後期限為92
    年10月31日之前，被上訴人卻在92年9月26日即發出滯報通
    知書，顯然於法不合，其加徵滯報金之處分，亦隨之失所附
    麗。另外，上訴人於91、92年間所委聘之安侯建業會計師事
    務所，亦係按照「非曆年制」之方式編製上訴人公司之92年
    6月之財務報表，其財報表上亦明載其財務年度為91年6月11
    日至92年5月31日，上訴人亦信賴上開安侯建業會計師之專
    業能力，而深信本件「非曆年會計年度」之申請業已核准通
    過，由此益證上訴人係純屬他人疏失而致生本件爭議。司法
    院亦已就與本案相同情節之事件，作出司法院釋字第616號
    解釋，宣告所得稅法第108條第1項、第108條之1第1項之規
    定，違反憲法第23條之比例原則，與憲法第15條保障人民財
    產權之意旨有違，應自本解釋公布之日起，至遲於屆滿1年
    時，失其效力。本件處分應予撤銷，求為判決撤銷訴願決定
    及原處分。
三、被上訴人則以：上訴人於91年6月21日設立，未依規定於92
    年5月31日前辦理本年度營利事業所得稅結算申報，被上訴
    人所屬桃園縣分局填具滯報通知書於92年9月26日送達上訴
    人後，上訴人始於同年12月25日補辦理結算申報；又其主張
    係採6月制會計年度一節，被上訴人所屬桃園縣分局於93年1
    月9日核准其自同年6月1日起變更會計年度為6月制，依所得
    稅法第23條、第71條第1項及第108條第1項規定，原核定並
    無不合。上訴人主張依商業會計法第6條及經濟部86年2月13
    日經86商字第86202019號函釋規定，無庸向稅捐稽徵機關申
    報變更會計年度顯係誤解，上訴人所訴實無理由等語，資為
    抗辯。
四、原審為上訴人敗訴之判決，係以：（一）依所得稅法第3條
    第1項、第3項及第23條規定，我國稅法上之會計年度，原則
    上係採曆年制，但如有因原有習慣，或營業季節之特殊情形
    ，須經事前報准後，始得變更其起訖日期，否則仍應適用曆
    年制。上訴人雖屬國際性跨國集團之臺灣分公司，然依前開
    說明，其在我國設立營業，仍須遵守我國所得稅法之規定辦
    理營利事業所得稅之申報，在未申請辦理變更會計年度制經
    主管機關核准前，仍應採用曆年制，並無疑義。因此，上訴
    人主張其係屬國際性跨國集團之臺灣分公司，須遵守總公司
    對於各分支機構所訂定之會計制度及會計政策，而採用統一
    會計年度為6月制云云，自非可採。（二）雖本件上訴人主
    張其曾先後於92年10月7日及92年10月20日向被上訴人所屬
    桃園縣分局申請會計年度採用6月制云云，然查，被上訴人
    所屬桃園縣分局因法令之適用尚有疑義，乃向被上訴人函請
    解釋，經被上訴人覆以欲採用特殊會計年度，其申請變更期
    限為91年12月31日止。上訴人截至期滿皆未申請採用特殊會
    計年度，因此被上訴人所屬桃園縣分局乃向上訴人覆稱其91
    年營利事業所得稅結算申報並不適用特殊會計年度制。足見
    上訴人雖向被上訴人所屬桃園縣分局申請變更其會計年度，
    惟並未經准許，自與所得稅法第2條有關應事前報准之規定
    不合，難謂已發生變更會計年度之效果。至於上訴人訴稱「
    所得稅法並無具體規定特殊會計年度之申請期限，故被上訴
    人92年11月21日北區國稅審一字第0921061893號函內容，顯
    已增加上開所得稅法第23條所未規定之限制要件，已違背『
    依法行政』原則。」一節，縱然有理，仍不能改變上訴人未
    經事前報准之事實，故不能作為本件有利之事證，其理自明
    。（三）又上訴人雖另於92年12月29日繕具申請書，向被上
    訴人所屬桃園縣分局申請變更會計年度為6月制，並經該分
    局核准在案，然其變更起始日為93年6月1日，已在91年度營
    利事業所得稅結算申報期限之後（即使採6月制亦同），依
    前開有關核准效力係向後發生效力之說明，以上變更會計年
    度之核准，亦難溯及既往適用於本件營利事業所得稅結算申
    報，因此亦難以據為有利上訴人之認定。再者，上訴人雖舉
    經濟部86年2月13日以經86商字第86202019號函令謂會計年
    度之變更無庸向主管機關申報云云。但查，上開函令係經濟
    部就公司之商業會計年度所為之解釋，其規範意旨著重在商
    業會計部分，尚與前揭因稅法上管理所為會計年度之規定有
    間，自難相提並論，上訴人主張無庸向主管機關申報云云，
    亦非可採。（四）上訴人91年度營利事業所得稅結算申報仍
    應採歷年制，亦即其會計年度為91年1月1日至91年12月31日
    止，依所得稅法第71條第1項規定，上訴人自應於92年5月1
    日起至5月31日止，填具結算申報書，向該管稽徵機關，申
    報其91年度內構成綜合所得總額或營利事業收入總額之項目
    及數額，以及有關減免、扣除之事實等，惟上訴人未依規定
    於92年5月31日前辦理91年度營利事業所得稅結算申報，自
    已發生滯報之事實。（五）又上訴人上開91年度營利事業所
    得稅應如何結算申報，法律已明定其構成要件，上訴人理當
    知之甚詳；縱或對法令之適用有所疑義，亦非不可向相關專
    業機構及人員查詢，於獲得正確及充分之資訊後再行申報。
    因此，上訴人對於本件滯報91年度營利事業所得稅，違反所
    得稅法第108條第1項規定縱無故意，亦難謂無應注意、能注
    意而不注意之過失責任。雖上訴人復指稱上訴人於91、92年
    間所委聘之安侯建業會計師事務所係按照「非曆年制」之方
    式編製92年6月之財務報表，明載其財務年度為91年6月11日
    至92年5月31日，上訴人因而深信本件非曆年會計年度之申
    請業已核准通過，由此益證係純屬他人疏失而致生本件爭議
    云云，縱然屬實，上訴人所委聘之安侯建業會計師事務所，
    依民法第540條規定，有向上訴人報告委任事務進行狀況之
    義務，而上訴人亦對之有監督之責，是以上訴人亦不能以所
    委任之安侯建業會計師事務所有疏失，藉以解免其在行政法
    上之違章責任。（六）司法院釋字第616號解釋於95年9月15
    日公布，依其解釋文所稱，所得稅法第108條第1項有關加徵
    10%滯報金規定，至遲應自解釋公布之日起屆滿1年後失其效
    力。本件上訴人因違反所得稅法第71條規定，未依限辦理結
    算申報，經被上訴人調查後依其申報數核定其應納稅額為
    20,721,764元，並依所得稅法第108條第1項規定，按上開應
    納稅額，另作成加徵10%滯報金2,072,176元之原處分，而該
    處分作成之時間係在94年11月2日，依照上開說明，仍在所
    得稅法第108條第1項有效時間內，自難謂被上訴人作成原處
    分違法等詞，為其判斷之基礎。
五、本院經查： 被上訴人以上訴人於91年6月21日經經濟部核准
    認許、投資設立登記，未依規定於92年5月31日前辦理91年
    度營利事業所得稅結算申報，經被上訴人填具滯報通知書於
    92年9月26日送達上訴人後，上訴人始補辦理結算申報，列
    報全年度所得82,910,392元，經被上訴人依申報數核定，應
    納稅額20,721,764元，另加徵10%滯報金2,072,176元，依行
    為時所得稅法第108條第1項規定，本非無據。上訴意旨重述
    為原審所不採之陳詞，主張本件不應徵收滯報金云云，雖無
    可採。惟85年7月30日修正公布之稅捐稽徵法第48條之3規定
    ：「納稅義務人違反本法或稅法之規定，適用裁處時之法律
    。但裁處前之法律有利於納稅義務人者，適用最有利於納稅
    義務人之法律。」上開法條所稱之「裁處」，依修正理由說
    明，包括訴願、再訴願及行政訴訟之決定及判決。同法第49
    條規定：「滯納金、利息、滯報金、怠報金、短估金及罰鍰
    等，除本法另有規定者外，準用本法有關稅捐之規定。但第
    6條關於稅捐優先及第38條，關於加計利息之規定，對於罰
    鍰不在準用之列。」，依所得稅法第108條第1項加徵滯報金
    者，應屬上開稅捐稽徵法第49條規定得準用同法有關稅捐規
    定之一種，且同法既無另有排除準用之規定，本件復非屬該
    條但書規定之情形，自得依該條規定準用同法第48條之3規
    定，於相關法律有變更時，適用最有利當事人之法律（本院
    89年9月份第1次庭長法官聯席會議決議參照）。又滯報金亦
    經司法院釋字第616號解釋，認具制裁性，自有稅捐稽徵法
    第48條之3規定之適用。次查，本件行為時所得稅法第108條
    第1項加徵滯報金之規定，業已於96年7月11日修正為：「納
    稅義務人違反第71條規定，未依限辦理結算申報，而已依第
    79條第1項規定補辦結算申報，經稽徵機關據以調查核定其
    所得額及應納稅額者，應按核定應納稅額另徵百分之十滯報
    金。但最高不得超過3萬元，最低不得少於1,500元。」（依
    同法第6條規定，上開規定金額以新臺幣為單位），已增加
    滯報金最高限額之規定。本件繫屬行政訴訟中，裁處尚未確
    定，被上訴人據以裁處之所得稅法第108條第1項規定既經修
    正，應適用有利於上訴人之新法。本件應徵之10%滯報金數
    額，已超過3萬元，其超過修正後之最高限額部分即失其所
    據。原核定、復查決定、訴願決定及原判決均未及審酌，上
    訴人提起上訴，執以指摘原判決違誤，尚非全無理由，應由
    本院將原判決關於超過3萬元部分廢棄，並將該部分之訴願
    決定及原處分（復查決定及原核定）均撤銷，其餘（3萬元
    滯報金）部分，則核無違誤，此部分上訴為無理由，應予駁
    回。
六、據上論結，本件上訴為一部有理由，一部無理由。依行政訴
    訟法第255條第1項、第256條第1項、第259條第1款、第104
    條，民事訴訟法第79條，判決如主文。
中    華    民    國    98    年    2     月    5     日
                    最高行政法院第二庭
                        審判長法官  鍾  耀  光
                              法官  鄭  忠  仁
                              法官  黃  本  仁
                              法官  王  德  麟
                              法官  黃  清  光
以  上  正  本  證  明  與  原  本  無  異
中    華    民    國    98    年    2     月    5     日
                              書記官  王  史  民


司法院資訊處製作；財團法人民間司法改革基金會備份。
